最高法院刑事判決　　　　　　　　　　　　　　　九十三年度台上字第四一八八號
　　上　訴　人　台灣高等法院檢察署檢察官
　　被　　　告　甲○○
右上訴人因被告偽造文書案件，不服台灣高等法院中華民國九十三年五月四日第二審
更審判決（九十三年度重上更(三)字第四四號，起訴案號：台灣台北地方法院檢察署八
十三年度偵字第一七一八二、二五六一三號），提起上訴，本院判決如左：
    主  文
原判決撤銷，發回台灣高等法院。
    理  由
本件原判決以公訴意旨略以：劉震邦（通緝中俟到案後另行審結）與鍵蒼企業有限公
司（下稱鍵蒼公司）負責人即被告甲○○，基於共同犯意之聯絡，於民國八十二年三
月間，利用天可汗集團發生跳票事件週轉不靈之際，藉用二人對天可汗集團擁有鉅額
債權之機會，於同年四月二日下午十時許，夥同不詳姓名人士計十餘名，在台北市○
○○路○段九十九號東帝士摩天大樓十九樓，天可汗集團負責人于禮源之辦公室內，
以于禮源無解決誠意為由，而以違反于禮源意思決定之手段，將于禮源挾持至台北市
○○○路某不詳地址之賭場，予以私行拘禁，剝奪于禮源之行動自由，翌日早晨再將
于禮源移置同市○○○路○段一四三號十二樓，仍令于禮源不得離去，並以強暴脅迫
之方法，逼迫于禮源將天可汗集團旗下之漢邦企業有限公司（下稱漢邦公司）之印鑑
章、收款章、應收帳款明細表等物交出，始讓于某離去，使于禮源行無義務之事；于
禮源迫不得已，乃通知其公司職員潘桂蓮攜帶相關資料送至民生東路大樓，惟因資料
有誤，劉震邦等人另命潘女再蒐集正確資料擇日再送，于禮源見狀原欲與潘桂蓮一起
離去，但為劉震邦等人所阻；迨至同日下午七、八時許，潘桂蓮始將上開資料準備齊
全交給同屬天可汗集團旗下之鉅岱營造工程股份有限公司（下稱鉅岱公司）總經理高
熙治，高熙治再轉交給劉震邦之手下，于禮源始於同年月四日獲釋。于禮源獲釋後，
即避居國外，劉震邦、被告等人即乘漢邦、鉅岱等公司無人負責之際，取得客戶之應
收帳款計新台幣（下同）五千餘萬元；而被告取得漢邦公司之印鑑等物後隨即於同年
四月間接管漢邦公司位於台北縣新店市○○街二十六號之新店工廠，並接收該廠所有
資產及業務，且在未經于禮源同意下，偽造漢邦公司及于禮源之印文，並偽造內容不
實之申請書向台北縣政府申請工廠變更登記，旋於同年九月間獲台北縣政府同意，而
將該工廠變更為鍵蒼公司被告名下，足生損害於漢邦公司與于禮源。案經被害人于禮
源訴由法務部調查局台北市調查處（下稱調查處）函送偵辦，因認被告係犯刑法第三
百零二條第一項、第三百零四條第一項、第二百十七條第一項、第二百十條、第二百
十六條之罪嫌云云。經審理結果，不能證明被告犯罪，因而撤銷第一審關於被告部分
之判決，改判諭知被告無罪，固非無見。
惟查：(一)、原判決引述告訴人于禮源於調查處及偵、審中之指述，認告訴人並未明確
指訴被告究竟如何與劉震邦等人共同基於犯意聯絡而參與以非法方法剝奪告訴人行動
自由之犯行，而僅以被告在場即臆測其有共同妨害自由犯行，且以告訴人已明確指稱
被告未繼續參與八十二年四月三日至四月四日之強押告訴人犯行，因而認告訴人之指
訴為不可採信。然查依原判決所載告訴人之指述，告訴人於調查處訊問時指稱：「次
晨（指八十二年四月三日）將我押往（台北市○○○○路五段一四三號十二樓，由劉
震邦、黃鍵（健）榮（另行前來會合）及該等手下對我施暴，逼我交出公司圖章、印
鑑及應收帳款明細……」、「四月三日劉震邦等在民生東路對我施暴逼問時，甲○○
又在場且亦對我施暴……」；於偵查中稱：「我是因被他們打、押，害怕才交給他們
明細表，並交代高熙治給他們印鑑章及收款章」；於原審法院上訴審稱：「第二天甲
○○有去，是黃、劉一起向我要債，……如果他（指甲○○）沒脅迫，那許天德去作
什麼？許天德是幫他出面的，他帶槍帶人，劉震邦也在場，也帶槍帶人，甲○○有帶
人來押我，而且是有拿槍的人，甲○○從頭到尾都與劉震邦在密切聯繫，有監控，甲
○○有無先走我不記得，但重要時間他都有出現……」；於原審稱：「……被告當天
有出手，但我不知道他的用意，……」等語。另告訴人於原審並稱：被告有參加押伊
並打伊，被告叫伊把圖章給他，若不給，他說要伊死等語（見原審卷第二十五、二十
六、五十一頁）。依告訴人之上開指述，能否謂告訴人未明確指訴被告如何參與妨害
自由犯行，能否指告訴人係以被告在場而臆測其有妨害自由犯行，即非無疑。被告於
劉震邦等人妨害告訴人之行動自由繼續中，如曾至台北市○○○路○段一四三號十二
樓對告訴人施強暴，並脅迫告訴人交付漢邦公司印鑑章、收款章、應收帳款明細等物
，能否謂被告與劉震邦等人對於告訴人無共同妨害自由犯意聯絡及行為分擔，饒堪研
求。乃原審未詳查、剖析明白，即率行判決，難認適法。(二)、證人劉天生於調查處證
稱：八十二年四月三日其至上開台北市○○○路大樓內找于禮源談債務問題時，見于
禮源被劉震邦、甲○○等人控制，並圍毆于禮源，以暴力逼于禮源交出漢邦公司印鑑
、帳冊等物等語（見偵字第一七一八二號卷第二十六頁至第二十八頁），劉天生在上
述調查時並稱：「漢邦公司欠我一億八千萬餘元，欠甲○○僅二、三千萬元，按理我
是漢邦公司最大債權人，漢邦公司之資產設備、營收等應優先償還我的債務，而甲○
○竟勾結劉震邦等以暴力非法手段強占漢邦公司工廠，致使我迄今仍索債無門，希望
貴處能出面主持公道。」等語，在檢察官偵查中，劉天生並稱在前開調查處所述屬實
（同上卷第二十八頁、第一七九頁），依上開供述，足見劉天生雖係告訴人策動而前
往調查處製作筆錄，但其目的係為自己之債權利益而前往製作筆錄，原判決僅以劉天
生係告訴人策動前往製作筆錄，即遽認其供述係附和告訴人之詞，為不足採，已嫌速
斷。又劉天生於第一審調查時亦供證：以前曾看過被告，在八十二年四月二日晚上在
于禮源之辦公室未見到被告，第二天上午十時許，在前述民生東路大樓內未看見被告
等語（見第一審卷(一)第一三０頁），足見劉天生係供證認識被告。乃原判決竟以劉天
生於第一審之供詞，認劉天生不認識被告，進而以劉天生既不認識被告，認其於調查
處之指述為不足取，亦有可議。(三)、被告於八十二年八月二十一日申請將「漢邦企業
股份有限公司」變更為「鍵蒼企業有限公司」之工廠變更登記申請案件，並未附工廠
登記證正本，而係附工廠登記證遺失作廢登報啟事，已據台北縣政府函覆原審法院甚
明（見原審卷第九十二頁）。原判決採信被告所辯工廠登記證由于定國交給伊之供詞
及證人高熙治所稱：蕭錫建說工廠登記證是于定國交予被告等語，已與被告於申請登
記時無法提出工廠登記證之事實不符。又蕭錫建否認曾跟高熙治說于定國有交工廠登
記證予被告之事（見偵字第一七一八二號卷(一)第一五九頁）；于定國亦否認曾交付工
廠登記證予被告，並稱：工廠登記證被劉震邦取走，後來劉震邦交伊去辦理年度校正
後，又被劉震邦拿走等語（見偵字第一七一八二號卷(一)第一五八頁，原審法院上更(一)
字卷一第二五五、二五六頁），此不利被告之證言為何不可採，原判決未說明其理由
，亦有可議。另偵字第一七一八二號卷(一)第一三四頁反面之偵訊筆錄及原審法院上更
(一)字卷一第二五五、二五六頁之訊問筆錄，均無于定國承認交工廠登記證予被告之供
述，且于定國係證稱：工廠登記證交予劉震邦，乃原判決第二十九頁第五行至第八行
竟引用上述筆錄，謂于定國承認有交付工廠登記證予被告，顯與卷內資料不符，亦有
證據上理由矛盾之違誤。(四)、原判決採信被告於審理中所辯及證人高熙治所述，認被
告辦理系爭工廠名義變更登記，係經高熙治在申請之文件上蓋上漢邦公司之印章，從
而認被告無偽造文書犯行。但被告於檢察官偵查中先稱：是于定國在工廠名義變更之
申請文件上蓋上漢邦公司之印章云云（見偵字第一七一八二號卷一第六十六頁背面、
第一三四頁背面），嗣於高熙治稱：系爭工廠名義變更登記之申請文件，是被告拿至
東帝士大樓十九樓內由伊蓋上漢邦公司印章云云後，被告才改稱：是高熙治在系爭文
件上用印（同上卷第一四一、一四二頁），足見被告所辯何人蓋印之情節，前後供詞
已有不符。又原判決第二十八頁後三行以告訴人于禮源不否認有打電話交待公司職員
將漢邦公司印鑑章、收款章、發票章及應收帳款明細表交付高熙治處理，因認高熙治
所稱：其在于禮源不在時持有漢邦公司印章，並在系爭工廠名義變更文件上蓋上漢邦
公司印章之證言為可採。然依原判決所引述之于禮源於偵查中之供述及漢邦公司職員
即證人潘桂蓮於調查處詢問時與檢察官偵查中、證人林妙冠於偵查中、證人于定國於
調查處詢問時之供詞，均係稱：于禮源被劉震邦等人逼迫打電話回漢邦公司，交待將
公司印鑑章由高熙治交予劉震邦派來之人取走等語，是原判決認于禮源有交待將公司
印章交予高熙治處理公司業務云云，顯與卷內證據資料不符，難謂適法。(五)、依偵字
第二五六一三號卷所載，天可汗集團之企業之一即鉅岱營造工程股份有限公司於本案
偵查中亦具狀告高熙治與劉震邦二人涉嫌偽造文書及侵占罪，則高熙治與于禮源之利
害關係如何？其於本案之證言是否公正可採？高熙治既供承未在漢邦公司任職，僅在
鉅岱營造工程股份有限公司任職，則于禮源是否會請高熙治代理漢邦公司之業務？于
禮源為何不請其兄弟于定國或其姊夫蕭錫建（亦為公司監察人）代理公司業務？有何
證據證明高熙治所稱：其持有漢邦公司印章，有權代理漢邦公司業務等情屬實？原審
就上開重要待證事項，未為詳查、說明，遽行判決，自有調查未盡之違法。(六)、被告
及高熙治雖均稱：有一些工程未完成，需用印章，便由高熙治在二十三張空白紙上蓋
上漢邦公司印章交予被告備用云云，然衡諸常情，在空白紙上蓋上公司印章交付他人
，任由他人填載使用，將使公司受重大損害，正常人均不敢及不至如此而為，何況出
具二十三張空白文件，且被告如能徵得高熙治之同意蓋用漢邦公司印章，即可逐次依
實際需要情形用印，何需先取得空白文件。乃原判決竟認被告及高熙治所供無不合理
之處，其論斷顯與經驗法則有違。(七)、原判決以漢邦公司之土地、房屋亦借給被告使
用，有漢邦公司出具之土地房屋借用同意書可證為由，認被告無偽造工廠名義變更登
記文件之必要。但告訴人自始否認同意將漢邦公司之土地房屋借予被告使用，並指該
土地房屋借用同意書為被告所偽造。原審就此指訴未予調查是否屬實，即認漢邦公司
之土地、房屋有同意被告使用，亦有未合。檢察官上訴意旨指摘原判決違背法令，尚
非全無理由，應認仍有發回更審之原因。
據上論結，應依刑事訴訟法第三百九十七條、第四百零一條，判決如主文。
中　　　華　　　民　　　國　　九十三　　年　　　八　　　月　　 十二 　　日
                              最高法院刑事第十二庭
                                  審判長法官  陳　正　庸
                                        法官  賴　忠　星
                                        法官  王　居　財
                                        法官  張　清　埤
                                        法官  林　開　任
      右正本證明與原本無異
                                              書  記  官
中　　　華　　　民　　　國　　九十三　　年　　　八　　　月　　 十八 　　日
                                                                        Ａ
